【裁判字號】    97,訴,147
【裁判日期】    980114
【裁判案由】    偽造文書等
【裁判全文】
臺灣臺北地方法院刑事判決               97年度訴字第147號
公  訴  人  臺灣臺北地方法院檢察署檢察官
被      告  丙○○
選任辯護人  陳正旻律師
上列被告因偽造文書等案件，經檢察官提起公訴（96年度偵續一
字第78號），本院判決如下：
    主  文
丙○○行使明知為不實之事項，而使公務員登載於職務上所掌之
公文書，足以生損害於公眾及他人，處有期徒刑肆月，如易科罰
金，以銀元參佰元即新臺幣玖佰元折算壹日，減為有期徒刑貳月
，如易科罰金，以銀元參佰元即新臺幣玖佰元折算壹日。
    事  實
一丙○○前因戊○○積欠借款未還，而持有戊○○簽發面額250
  萬元之支票，嗣戊○○無力償還，請求丙○○延後提示，於民
  國94年6 月間與丙○○協商時，承諾提供不動產予丙○○設定
  抵押以擔保前述支票債務，並約定戊○○應於3 個月內清償前
  述債務，抵押權存續期間即為債務履行日。嗣戊○○將其為丁○○（即己○○之配偶）委託申辦貸款而交付之己○○所有坐
  落臺北市中山區○○○路○ 段64號3 樓之6 土地及其上建物（
  下稱本案不動產）之所有權狀，及己○○之印鑑證明、印章、
  身分證等物委由乙○○（原名陳美珠）交予丙○○，並盜用己○○之印章，以己○○名義偽造借據1 張（下稱本案借據），
  一併委由乙○○交予丙○○（戊○○偽造文書部份業經本院以
  95年度簡字第2755號判決判處有期徒刑6 月確定），憑以辦理
  抵押權設定登記手續，作為前述支票債務之擔保。丙○○明知
  己○○未積欠其任何款項，並非債務人，竟於94年6 月27日將
  本案借據及戊○○交付之本案不動產所有權狀、己○○之印鑑
  證明、印章、身分證，及戊○○之印章等資料，及填寫土地、
  建築改良物抵押權設定契約書、土地登記聲請書，一併持前往
  臺北市中山地政事務所，將本案不動產辦理債務人係己○○、
  戊○○，債權額為325 萬元，存續期間自94年6 月22日至94年
  9 月22日為期3 個月之最高限額抵押權設定登記，使該地政事
  務所承辦公務人員，將己○○係債務人之不實事項登載於所職
  掌之土地登記簿及建築改良物登記簿等公文書上，並發給內容
  同為己○○係債務人之他項權利證明書，足以生損害於己○○
  及地政機關對於不動產抵押權登記管理之正確性。嗣因戊○○
  屆期仍未清償，丙○○即於94年11月1 日持本案借據、抵押權
  設定契約書、登載不實之他項權利證明書影本，及登載不實之
  建物、土地登記謄本等文件，向本院民事執行處聲請拍賣本案
  不動產而行使前述登載不實之他項權利證明書及建物、土地登
  記謄本，己○○始知上情。
二案經己○○訴由臺北縣政府警察局新莊分局報請臺北地方法院
  檢察署偵查起訴。
    理  由
壹、程序事項：被告以外之人於審判外之言詞或書面陳述，除法
    律有規定者外，不得作為證據，刑事訴訟法第159 條第1 項
    固有明文；惟被告以外之人於審判外之陳述，雖不符同法第
    159 條之1 至之4 規定，而經當事人於審判程序同意作為證
    據，法院審酌該言詞陳述或書面陳述作成時之情況，認為適
    當者，亦得為證據。又當事人、代理人或辯護人於法院調查
    證據時，知有第159 條第1 項不得為證據之情形，而未於言
    詞辯論終結前聲明異議者，視為有前項之同意，同法第159
    條之5 亦定有明文。本件公訴人、被告丙○○及辯護人於本
    院準備程序及審判程序中對於本案相關證人於偵查中之證述
    暨其他相關具傳聞性質之證據資料之證據能力，均表示沒有
    爭執，且迄於言詞辯論終結前亦未聲明異議。本院審酌本案
    證人之陳述及證據資料作成時之情況，核無違法取證或其他
    瑕疵，認為以之作為證據為適當，前述證人於審判外之陳述
    及相關證據資料，自得做為證據。
貳、有罪部份
一認定犯罪事實所憑之證據及理由：被告丙○○雖坦承明知被害
  人己○○並未積欠其任何款項，卻於94年6 月27日將本案借據
  、本案不動產所有權狀，被害人己○○之印鑑證明、印章、身
  分證，及證人戊○○之印章等資料，及填寫土地、建築改良物
  抵押權設定契約書，土地登記聲請書，一併持往前往臺北市中
  山地政事務所，將本案不動產辦理債務人係己○○、戊○○，
  債權額為325 萬元，存續期間自94年6 月22日至94年9 月22日
  為期3 個月之最高限額抵押權設定登記，並向本院民事執行處
  聲請拍賣本案不動產等情，但否認有使公務員登載不實之犯行
  ，辯稱：因為戊○○說他有朋友要幫忙，他是銀行經理，其認
  戊○○應該不會騙自己，抵押權內容是依據借據內容設定的（
  本院卷第15頁、第196 頁）云云。本院認為：
(一)被告前因證人戊○○積欠借款未還，而持有證人戊○○簽發面
  額250 萬元之支票，嗣證人戊○○無力償還，請求被告延後提
  示，於94年6 月間與被告協商時，承諾提供不動產予被告設定
  抵押以擔保前述支票債務，並約定證人戊○○應於3 個月內清
  償前述債務，抵押權存續期間即為債務履行日。證人戊○○遂
  將本案借據、本案不動產之所有權狀，及被害人己○○之印鑑
  證明、印章、身分證，及證人戊○○之印章等物委由證人乙○○交予被告憑以辦理抵押權設定登記手續，被告隨即於94年6
  月27日持前述文件資料，及填寫土地、建築改良物抵押權設定
  契約書，土地登記聲請書，一併持往前往臺北市中山地政事務
  所，將本案不動產辦理債務人係被害人己○○、證人戊○○，
  債權額為325 萬元，存續期間自94年6 月22日至94年9 月22日
  為期3 個月之最高限額抵押權設定登記，使該地政事務所承辦
  公務人員，將被害人己○○係債務人之不實事項登載於所職掌
  之土地登記簿及建築改良物登記簿等公文書上，並發給內容同
  為被害人己○○係債務人之他項權利證明書。嗣證人戊○○屆
  期仍未清償，被告即於94年11月1 日持本案借據、抵押權設定
  契約書、登載不實之他項權利證明書影本，及登載不實之建物
  、土地登記謄本等文件，向本院民事執行處聲請拍賣本案不動
  產等情，除據被告坦承外，並有本案借據，土地、建築改良物
  抵押權設定契約書、土地登記聲請書（96年度偵續一字第78號
  卷第14至18頁），本院94年度拍字第1015號案卷影本（95年度
  偵字第6220號卷第31至66頁）等可證，且與證人丁○○、戊○○、甲○○、乙○○之證言相符，堪認屬實。
(二)按刑法第214 四條規定之明知不實之事項，而使公務員登載於
  職務上所掌之公文書罪，凡對於所登載之事項，確知其非實在
  ，向公務員為虛偽之聲明，利用公務員不知其事項之不實而登
  載於職務上掌管之文書皆屬之，最高法院著有70年度臺上字第
  3821號判例意旨足憑。本件被告既明知被害人己○○未積欠其
  任何款項，並非債務人，卻於建築改良物抵押權設定契約書、
  土地登記聲請書上將之列為債務人，使不知情之臺北市中山地
  政事務所承辦人，將被害人己○○係債務人之不實事項登載於
  所職掌之土地登記簿及建築改良物登記簿等公文書上，並發給
  內容同為被害人己○○係債務人之他項權利證明書，自構成刑
  法第214 條使公務員登載不實罪，又被告進而持前述他項權利
  證明書，及該地政事務所依據所職掌之土地登記簿及建築改良
  物登記簿列印之土地及建物登記謄本，向本院聲請拍賣本案不
  動產，即屬行使行為無疑。其次，被告身為登記助理員，對於
  建築改良物抵押權設定契約書及土地登記聲請書上之「義務人
  」及「債務人」之區別知之甚稔，此由其於本院供稱：如其清
  楚一般抵押權及最高限額抵押權之區別，就不會將己○○寫成
  債務人，而會寫義務人（本院卷第196 頁）亦足資佐證，縱被
  告係依據證人戊○○偽造之本案借據內容為前述申請，亦無礙
  本罪之成立，附此敘明。
(三)綜上所述，本件證據明確，已可認定被告有事實欄所載行使使
  公務員登載不實之公文書犯行，應依法論科。
二論罪科刑之依據
(一)新舊法比較適用：被告行為後，94年2 月2 日修正公布之刑法
  已於95年7 月1 日施行，修正後第2 條第1 項規定：「行為後
  法律有變更者，適用行為時之法律。但行為後之法律有利於行
  為人者，適用最有利於行為人之法律。」此項修正乃為符合刑
  法第1 條罪刑法定主義之要求，貫徹法律禁止溯及既往原則，
  屬規範行為後法律變更所生新舊法律比較適用之準據法，無比
  較新舊法之問題，應逕適用修正後刑法決定新舊法之適用，先
  予敘明。又刑法第2 條第1 項既曰法律，自較刑之範圍為廣；
  除法律有特別規定者（如修正後刑法第2 條第2 項非拘束人身
  自由之保安處分適用裁判時法，修正後刑法施行法第9 條之3
  規定之情形），應依其規定；或事關執行之緩刑之宣告，或犯
  罪在刑法修正施行前，自首在刑法施行後之自首部分，或程序
  之規定（程序從新，如刑法第40條沒收宣告之程序規定），應
  適用裁判時之修正後刑法之規定外；依修正後刑法第2 條第1
  項比較時，應就罪刑有關之共犯、未遂犯、連續犯、牽連犯、
  結合犯，以及累犯加重，自首減輕暨其他法定加減原因（如身
  分加減）與加減例等一切情形，綜其全部之結果而為比較後整
  個適用，不能割裂而分別適用有利益之條文，最高法院95年5
  月23日著有95年度第8 次刑庭會議決議可參。惟此所謂割裂適
  用，係指與罪刑有關之本刑而言，不包括易刑處分在內，有關
  易科罰金及易服勞役之折算標準，應分別為新舊法有利不利之
  比較，依刑法第2 條第1 項從舊從輕原則定其易刑之折算標準
  ，最高法院亦著有96年度臺上字第2790、6956號判決意旨足憑
  。又有關易科罰金之折算標準、罰金易服勞役之折算標準及期
  限、多數有期徒刑定應執行之刑時之最高刑期之限制等之修正
  ，事涉行為人易刑折算標準金額之多寡與期限之長短或有期徒
  刑定應執行之刑時最高度之限制，雖亦均屬依修正後刑法第2
  條第1 項所應比較適用法律之範圍，然觀諸最高法院前述決議
  內容，其所指應綜合比較新、舊法而一體適用之部分，當僅限
  於就被告所犯罪名、法定刑度及刑之加重減輕等有關罪、刑部
  分之事項，至針對法院為宣告刑後，就數個宣告刑應如何定其
  應執行刑之規定，因非屬須經綜合考量方得據以為刑之宣告之
  罪、刑事項，於適用時，與之不具依附及相互關聯之特性，縱
  各別適用最有利於行為人之法律，亦不影響被告之犯行在法律
  上之評價，自不生應與罪、刑部分一體適用之問題，而應各依
  修正後刑法第2 條第1 項之規定，適用最有利於行為人之法律
  ，臺灣高等法院著有96年度上訴字第13號判決、最高法院著有
  96年度臺上字第3743號判決意旨可參。再刑法第33條第5 款關
  於罰金刑之規定：刑法分則編各罪所定罰金刑之貨幣單位原為
  銀元，修正前刑法第33條第5 款規定：「罰金：1 元（銀元）
  以上。」，而依罰金罰鍰提高標準條例規定，就72年6 月26日
  前修正之刑法部分條文罰金數額提高2 至10倍其後修正者則不
  提高倍數，並依現行法規所定貨幣單位折算新臺幣條例規定，
  以銀元1 元折算新臺幣3 元；修正後刑法第33條第5 款規定：
  「罰金：新臺幣1 千元以上，以百元計算之。」，故刑法分則
  法定本刑中列有罰金者，其法定最低度罰金因之提高，涉及科
  刑規範變更，故仍有比較新舊法之必要（最高法院96年度臺上
  字第1464號判決意旨參照）。而刑法第33條第5 款所定罰金貨
  幣單位經修正為新臺幣後，刑法分則各罪所定罰金刑之貨幣單
  位亦應配合修正為新臺幣，為使刑法分則編各罪所定罰金之最
  高數額與刑法修正前趨於一致，乃增訂刑法施行法第1 條之1
  ：「中華民國94年1 月7 日刑法修正施行後，刑法分則編所定
  罰金之貨幣單位為新臺幣。94年1 月7 日刑法修正時，刑法分
  則編未修正之條文定有罰金者，自94年1 月7 日刑法修正施行
  後，就其所定數額提高為30倍。但72年6 月26日至94年1 月7
  日新增或修正之條文，就其所定數額提高為3 倍。」；從而，
  刑法分則編各罪所定罰金刑之最高數額，於上開規定修正後並
  無不同，惟修正後刑法第33條第5 款所定罰金刑最低數額，較
  之修正前提高，自以修正前刑法第33條第5 款規定有利於被告
  ，依刑法第2 條第1 項前段之規定，應整體適用被告行為時即
  修正前刑法之規定。
(二)核被告所為，係犯刑法第216 條、第214 條行使使公務員登載
  不實之公文書罪，其使公務員登載不實之低度行為為行使之高
  度行為所吸收，不另論罪。本院審酌被告因不諳法律，沿襲土
  地登記實務之陋習致為本件犯行等一切情狀，從輕量處如主文
  所示之刑。又被告行為時之刑法第41條第1 項前段規定：「犯
  最重本刑為5 年以下有期徒刑以下之刑之罪，而受6 個月以下
  有期徒刑或拘役之宣告，因身體、教育、職業、家庭之關係或
  其他正當事由，執行顯有困難者，得以1 元以上3 元以下折算
  1 日，易科罰金。」被告行為時之易科罰金折算標準，依修正
  前罰金罰鍰提高標準條例第2 條前段（現已刪除）規定，係就
  其原定數額提高為100 倍折算1 日，則本件被告行為時之易科
  罰金折算標準，應以銀元100 元至300 元折算1 日，經折算為
  新臺幣後，應以新臺幣300 元至900 元折算為1 日。惟95年7
  月1 日施行之刑法第41條第1 項前段規定：「犯最重本刑為5
  年以下有期徒刑以下之刑之罪，而受6 個月以下有期徒刑或拘
  役之宣告者，得以新臺幣1000元、2000元或3000元折算1 日，
  易科罰金。」，經比較修正前後易科罰金折算標準，以舊法較
  有利被告。另被告之犯罪合於中華民國96年罪犯減刑條例第2
  條第1 項第3 款之規定，應將宣告刑予以減刑，並依修正前刑
  法第41條第1 項前段諭知易科罰金之折算標準。
參、不另為無罪諭知部分
一公訴意旨另以：被告與證人戊○○明知被害人己○○並未向被
  告借款325 萬元，共同基於偽造文書與不法利益之犯意聯絡，
  由證人戊○○盜用己○○之印鑑章，以被害人己○○之名義偽
  造被害人己○○向被告借款325 萬元之借據及土地建築改良物
  抵押權設定契約書各1 份，由被告於94年6 月27日持前述偽造
  之借據及本案房屋所有權狀與印鑑，前往臺北市中山地政事務
  所辦理本案房屋（應係本案不動產之誤）之抵押權設定手續，
  使該地政事務所公務員陷於錯誤，將本案房屋設定第一順位抵
  押權予被告等語，因認被告另涉犯刑法第216 條、第210 條行
  使偽造私文書，及刑法第339 條第2 項詐欺得利等罪。
二按犯罪事實應依證據認定之，無證據不得認定犯罪事實，不能
  證明被告犯罪者，應諭知無罪之判決，刑事訴訟法第154 條第
  2 項、第301 條第1 項分別定有明文。且認定犯罪事實所憑之
  證據，雖不以直接證據為限，間接證據亦包括在內，然無論直
  接或間接證據，其為訴訟上之證明，須於通常一般之人均不致
  於有所懷疑，而得確信其為真實之程度者，始得據之為有罪之
  認定，倘其證明尚未達到此一程度，而有合理性懷疑之存在時
  ，即無從為有罪之認定，此有最高法院76年度臺上字第4986號
  判例意旨可資參照。又認定不利於被告之事實，須依積極證據
  ，苟積極證據不足為不利於被告事實之認定時，即應為有利於
  被告之認定，更不必有何有利之證據（最高法院30年度上字第
  816 號判例參照）。
三公訴人認為被告涉犯行使偽造私文書、詐欺得利等罪，無非以
  ：(1)被告之供述，(2)證人丁○○、戊○○、甲○○之證述，(3)
  本案借據影本及證人戊○○書立之字據各1 張，(4)土地建築改
  良物抵押權設定契約書影本及土地登記簿謄本影本各1 份，(5)
  本案不動產之民事執行卷宗影本1 份等為其論據。被告雖承認
  於94年6 月27日持前述偽造之借據及本案不動產所有權狀與印
  鑑，前往臺北市中山地政事務所辦理本案房屋之抵押權設定手
  續，設定第一順位抵押權予自己之情，但否認有行使偽造私文
  書、詐欺得利等犯行，辯稱：其不知本案借據是假的，戊○○
  之前向其借款以連雅萍之不動產設定抵押時，也有拿連雅萍之
  借據交其收受（本院卷第15頁反面）。其與戊○○協商時甲○○、乙○○亦在場，戊○○說有朋友要幫他，約定本案不動產
  是要供其設定，期限是3 個月，因為戊○○保證3 個月內會還
  錢，3 個月到了沒還錢就可以去拍賣，戊○○交付之資料就是
  供其設定，不然戊○○為何要同時交付他自己的印章及身分證
  影本，且其當時還不知道房子是誰的，怎麼可能命令他寫借據
  （同卷第140 頁）等語。
四本院認為
(一)證人甲○○於本院審理時結證稱：94年6 月，戊○○傳真新生
  北路房地的所有權狀及登記簿謄本向其借款50萬元，其問他自
  己是銀行經理，為何不向銀行借，他說銀行不受理套房，借錢
  是為了要延被告的票，其建議他直接將房地設定擔保給被告，
  之後戊○○就與被告約在其住處附近披薩店協商，被告要求戊○○一定要拿不動產來抵押，不然票期到了就要跳票，戊○○
  有說要用向其借錢的那間房子就是新生北路的房子給被告設定
  抵押，所以當時被告與乙○○不知道是誰的房子，但知道是戊○○要向其借錢的房子，到94年9 月份時，乙○○有打電話說
  ，如果戊○○錢還了，抵押權設定要塗銷還給人家（本院卷第
  143 頁反面至第145 頁），協商250 萬元支票債務時，在場人
  除其自己外，還有被告及證人戊○○、乙○○（96年度偵續一
  字第78號卷第166 頁）等語。證人乙○○於警詢時證稱：因戊○○無法清償積欠被告之債務，故將本案不動產之相關文件交
  給被告設定抵押用，戊○○當場沒表示以何人之房契抵押（95
  年度偵字第6220號卷第15頁），於檢察官訊問時結證稱：戊○○之3 張支票在6 月8 日已跳票，希望250 萬元部份可以展期
  ，被告希望有一不動產設定擔保，等清償後再塗銷抵押，當時
  未說明要設定多少錢，或以何不動產做設定（95年度偵續字第
  557 號卷第20頁），於本院於95年9 月19日95年度訴字第6779
  號民事事件（下稱本案民事事件）審理時結證稱：被告與戊○○協商時其在場，被告要求戊○○要拿不動產給她設定抵押，
  戊○○還錢時就隨時塗銷抵押，當時沒有講要拿誰的不動產，
  有約定抵押權的時間就是戊○○要清償債務的時間（本院卷第
  171 至173 頁）等語。由證人甲○○及乙○○前述證言可知，
  證人戊○○因無力清償積欠被告之250 萬元支票債務，為免被
  告將該支票持往提示，於94年6 月與被告協商延票事宜，由證
  人甲○○及乙○○在場見證，雙方約定證人戊○○提供不動產
  供被告設定抵押權作為擔保，抵押權存續期間即為證人戊○○
  應清償債務之時間，期間證人戊○○如有還款，被告即應隨時
  塗銷抵押權等情，堪予認定。
(二)證人乙○○於本院審理時雖證稱：其於警員詢問是說戊○○提
  供不動產給被告當擔保，錢到位資料就還戊○○，沒有說到抵
  押，在民事庭作證時就是講擔保，不是講設定抵押，被告是要
  求可以提供設定抵押權之資料，協商時完全沒有提到抵押的事
  ，只有說等戊○○還錢，擔保品就還給戊○○，因為不知道戊○○會拿什麼擔保品，是在被告拿去設定後，才知道有設定抵
  押權的事（本院卷第141 頁至第142 頁反面）等語。惟經本院
  勘驗證人乙○○於本案民事事件審理時之庭訊錄音顯示，證人
  乙○○不僅一再強調被告要求證人戊○○提供不動產供被告設
  定抵押，從未提及「擔保」二字，且能區別證人戊○○提供不
  動產予被告「設定抵押」後，如有還款，被告即應「塗銷抵押
  」等不同效果之用語，證人乙○○於本院審理時之陳述顯非事
  實。況證人戊○○積欠被告之債務高達1240萬元之事實，業據
  證人戊○○坦承在卷（本院卷第139 頁反面），並有雙方簽立
  之切結書及計算表可證（95年度偵續字第557 號卷第66、67頁
  ），證人甲○○及乙○○亦均證稱，證人戊○○從未還錢，都
  是以「借新債還舊債」之方式（95年度偵續字第557 號卷第54
  頁），則被告於證人戊○○尚未具體提出擔保前，自無同意延
  票之可能，參以證人乙○○於警、偵詢時均證稱證人戊○○交
  付本案不動產之相關文件予被告目的在供被告設定抵押之用，
  證人戊○○一旦還款，即可塗銷抵押權，與其於前述民事事件
  作證時之證言相同，亦與證人甲○○於偵查中及本院審理時之
  證言互核一致，應以證人乙○○於本案民事事件審理時之證言
  ，較為可信。
(三)證人戊○○於本院審理時雖結證稱：其將本案不動產之所有權
  狀等資料交予被告之目的，是要表示其有能力可以借錢還她，
  當時跟被告說，其手上有朋友的權狀、印鑑證明等要去借錢，
  沒有借到，被告質疑怎麼知道是真的，要求拿給她看，其與乙○○碰面請乙○○轉交資料時，被告用電話要求其要寫借據，
  當時乙○○有事先回家一下，其在車上寫借據，寫的時候沒有
  人在，寫完放在資料袋裡，乙○○回來後才拿給她，其想資金
  會陸續回籠，將錢還給被告後，借據就可以拿回來。印鑑證明
  是剛好沒有拿起來，也忘記其自己之印章為何放在裡面，其在
  警局說前述文件是要給被告當擔保品的意思是可以用本案不動
  產借錢還給被告，從來沒有說過要用不動產給被告當擔保品（
  本院卷第137 頁至第139 頁反面），被告不知道借據要寫什麼
  名字，是要求其寫權狀名義人，如果被告未要求，其不會寫出
  對其不利之事，在天母協商時，被告說250 萬元的票如果要延
  期，要有保障，要求其提供可以擔保之物，當時被告還不知道
  其會拿什麼擔保品（同卷第143 頁）等語。然而，被告要求證
  人戊○○必須提供不動產供擔保，始願意延後提示250 萬元支
  票，豈有僅要求證人戊○○提供不動產之相關資料供其「觀覽
  」，而無庸設定抵押權以保全自己債權之可能？且以證人戊○○身為銀行經理，對於設定抵押權應具備之文件知之甚稔，倘
  其無提供本案不動產供被告設定抵押權之意，何以除本案不動
  產之所有權狀外，另連同被害人己○○之印鑑證明、印章、身
  分證，被害人己○○名義之借據，及自己之印章等已足以設定
  抵押權之重要資料一併交予被告？又以證人戊○○之經歷，其
  對文件之保管注意能力應較一般人謹慎，豈有所辯稱「恰巧」
  未取出印鑑證明，甚至「恰巧」一併交付自己印章之可能？再
  依證人甲○○於本院審理時證稱：協商時，其有提到如果要辦
  抵押權設定登記的話，要有權狀、印鑑證明、印鑑章、身分證
  、所有權人的借據，但戊○○回答說他是銀行經理，怎會不知
  道，他會準備（本院卷第145 頁），及證人乙○○於本院95年
  度訴字第6779號民事事件審理時亦證稱：被告要求戊○○提供
  不動產供其設定，要有借據，不確定有無要求借據上面要列誰
  為借款人（本院卷第172 頁）等語觀之，被告於與證人戊○○
  協商時，即已要求證人戊○○必須提供借據作為設定抵押權之
  證明，證人戊○○亦稱自己非常清楚所需文件，被告自無於證
  人戊○○交付本案不動產相關資料予證人乙○○時，再度要求
  甚至恐嚇證人戊○○之必要。況證人乙○○於本案民事事件審
  理時，關於證人戊○○將本案不動產相關文件資料委其轉交被
  告時之情形，明確證述：「他（指戊○○）拿給我，沒有講話
  就走了」，並無證人戊○○所稱於等候證人戊○○與被告通話
  時暫時返家復行下樓之情形，益證證人戊○○前述證言，顯非
  事實，被告所辯應可採信。
(四)按刑法第210 條偽造私文書所謂之偽造，係指無製作權而擅自
  製作之行為，學說上稱為「有形偽造」，最高法院著有97年度
  臺上字第2746號判決意旨可參。據此，取得偽造私文書之人於
  行使時，對於該文書係未經製作權人同意所製作之事實，亦應
  有所認識，否則即不得科以行使偽造私文書之罪責。證人戊○○前於93年間向被告借款時，提供訴外人連雅萍所有坐落基隆
  市○○區○○段0000-0000 號及其上建物供被告設定抵押權，
  所憑證明文件為證人戊○○所交付，其與訴外人連雅萍共同簽
  發之本票，土地、建築改良物抵押權設定契約書上亦以訴外人
  連雅萍為債務人等情，有臺灣基隆地方法院94年度執字第7691
  號民事執行卷內資料（本院卷第96至104 頁）足憑，而證人甲○○於被告與證人戊○○協商時，提醒二人設定抵押權必須準
  備所有權人之借據（本院卷第145 頁），證人戊○○對於何以
  要將訴外人連雅萍列為債務人一節亦證稱：因為是連雅萍提供
  擔保品，所以抵押權設定書上寫的債務人是連雅萍（本院卷第
  139） ，足見證人甲○○、戊○○主觀上均認辦理抵押權設定
  登記時，可將不動產所有人列為債務人，並提出不動產所有人
  為債務人之債權證明文件，故縱使被告有要求證人戊○○提出
  借據，主觀上亦應有於辦理抵押權設定登記時，應準備債務人
  為不動產所有人之債權證明文件之認知。而證人戊○○於協商
  時向被告告以有朋友願意幫忙提供不動產供被告設定抵押權，
  客觀上已傳達其係取得不動產所有人同意之訊息，一般人均會
  認為該不動產所有人亦當配合辦理抵押權設定登記各項手續，
  被告於要求證人戊○○提供借據時，自不會特別要求證人戊○○應徵得所有權人之同意，於取得本案借據時，亦不致質疑是
  否係證人戊○○是否擅自製作，自不得僅憑被告要求證人戊○○提供借據憑以辦理抵押權設定登記手續，即認被告知悉本案
  借據係證人戊○○未經被害人己○○同意所擅自偽造，且被告
  並未參與任何偽造行為，縱使其明知本案借據內容不實仍予行
  使，亦與偽造私文書或行使偽造私文書之構成要件有間。
(五)另按刑法第339 條第2 項詐欺得利罪，係以行為人主觀上有為
  自己得不法利益之意圖為構成要件之一，倘行為人主觀上乃基
  於擔保或實現自己債權之意，即難認為其有此項不法意圖。本
  件被告將被害人己○○積欠其325 萬元等不實內容之本案借據
  作為債權證明文件，提出於臺北市中山地政事務所而有詐術之
  行使，並致該地政事務所承辦人陷於錯誤，將此不實事項登載
  於公文書上，使被告取得本案不動產第一順位抵押權之利益之
  情，雖屬實情，惟被告既係本於其與證人戊○○協商之結果，
  始將證人戊○○提供之本案不動產辦理抵押權設定登記手續，
  作為250 萬元支票債權之擔保，尚不得認其主觀上有為自己不
  法利益之意圖。又民法上所謂最高限額抵押權係謂債務人或第
  三人提供其不動產為擔保，就債權人對債務人一定範圍內之不
  特定債權，在最高限額內設定之抵押權。最高限額抵押權所擔
  保之債權，以由一定法律關係所生之債權或基於票據所生之權
  利為限。且最高限額抵押權人就已確定之原債權，僅得於其約
  定之最高限額範圍內，行使其權利，民法第881 之2 、881 之
  5 第1 項分別定有明文，故一般於已有債權存在之情形，均以
  債權額加計一定比例作為抵押權之最高限額。據此，被告雖將
  本案不動產之抵押權最高限額設定為325 萬元，惟其於債權確
  定之日期所得受領之利益，亦僅限於該確定債權額即250 萬元
  ，並非所設定之最高限額325 萬元，亦難認其主觀上有為自己
  不法利益之意圖，自不得以詐欺得利罪相繩。
(六)綜上所述，公訴人所舉證據不足以證明被告有起訴書所指前述
  犯行，本院復查無其他積極證據足證被告涉有行使偽造私文書
  、詐欺得利等行為，不能證明被告犯罪，公訴意旨認被告犯刑
  法第216 條、第210 條行使為造私文書及第339 條第2 項詐欺
  得利等罪，自屬無據，惟公訴人既認此部份事實與業已起訴並
  經本院論罪科刑之行使使公務員登載不實之公文書犯行有刑法
  修正前牽連犯之裁判上一罪關係，爰不另為無罪之諭知。
肆、適用之法條：刑事訴訟法第299 條第1 項前段，刑法第2 條
    第1 項前段、第216 條、第214 條，修正前刑法第41條第1
    項前段，刑法施行法第1 條之1 ，中華民國96年罪犯減刑條
    例第2 條第1 項第3 款、第7 條、第9 條。
伍、證人戊○○於本院審理時，就其提供本案不動產供被告設定
    抵押權一節等於本案之重要關係事項，為虛偽陳述，應由檢
    察官另為適當之處理。
本案經檢察官李建論到庭執行職務
中    華    民    國    98    年    1     月    14    日
                  刑事第十五庭  審判長法  官  廖紋妤
                                      法  官  孫惠琳
                                      法  官  邱蓮華
上正本證明與原本無異。
如不服本判決應於收受送達後10日內向本院提出上訴書狀，並應
敘述具體理由；其未敘述上訴理由者，應於上訴期間屆滿後20日
內向本院補提理由書（均須按他造當事人之人數附繕本）「切勿
逕送上級法院」。告訴人或被害人如對於本判決不服者，應具備
理由請求檢察官上訴，其上訴期間之計算係以檢察官收受判決正
本之日期為準。
                                      書記官  葉宜玲
中    華    民    國    98    年    1     月    14    日
附錄論罪科刑法條
刑法第214條
明知為不實之事項，而使公務員登載於職務上所掌之公文書，足
以生損害於公眾或他人者，處3 年以下有期徒刑、拘役或500 元
以下罰金。
刑法第216條
行使第 210 條至第 215 條之文書者，依偽造、變造文書或登載
不實事項或使登載不實事項之規定處斷。


司法院資訊處製作；財團法人民間司法改革基金會備份。
